【裁判字號】    99,易,776
【裁判日期】    990630
【裁判案由】    詐欺
【裁判全文】
臺灣板橋地方法院刑事判決               99年度易字第776號
公  訴  人  臺灣板橋地方法院檢察署檢察官
被      告  乙○○
            丙○○
共      同
選任辯護人  楊逸民律師
上列被告等因詐欺等案件，經檢察官提起公訴（98年度偵字第32
571 號），本院判決如下：
    主  文
乙○○、丙○○均無罪。
    理  由
一、公訴意旨略以：被告乙○○與丙○○係兄弟關係，被告乙○○原係臺北縣林口鄉○○段寶斗厝坑小段619 之5 地號土地
    （下稱系爭土地）之所有權人。系爭土地經臺灣板橋地方法
    院96年度執字第36236 號拍定新臺幣（下同）552 萬元，由
    被告丙○○主張優先承買權而拍定。嗣因被告乙○○與丙○○欠缺資金，遂共同意圖為自己不法之所有，於民國98年5
    月17日佯與告訴人甲○○簽訂土地買賣借貸約定書（下稱系
    爭契約），約定被告丙○○應將戶籍謄本、印鑑、印鑑證明
    書、身份證等證件交付告訴人甲○○，並約定系爭土地所有
    權雖信託登記於被告丙○○名下，然所有權狀由告訴人甲○○保管，告訴人甲○○要求為返還登記或登記予第三人時，
    被告丙○○應於半月內配合辦理完畢，致告訴人甲○○陷於
    錯誤，遂出資552 萬元供被告丙○○繳交拍賣價金。詎於98
    年8 月5 日告訴人甲○○通知被告乙○○與丙○○二人配合
    辦理登記時，被告乙○○竟稱先前所交付之證件係受詐，由
    告訴人甲○○保管之印鑑證明書、戶籍謄本作廢，而拒不履
    行所有權移轉登記，告訴人甲○○始悉上情。而被告二人依
    約負有移轉系爭土地所有權予告訴人甲○○所指定第三人之
    義務，即係為告訴人處理事務，因事涉告訴人與第三人間之
    權利義務關係，係屬為告訴人處理對外關係之事務，因認被
    告乙○○、丙○○所為，均係犯刑法第339 條第1 項之詐欺
    取財罪嫌及同法第342 條之背信罪嫌。
二、按犯罪事實，應依證據認定之，無證據不得認定犯罪事實；
    又不能證明被告犯罪者，應諭知無罪之判決，刑事訴訟法第
    154 條第2 項、第301 條第1 項分別定有明文。又刑事訴訟
    上證明之資料，無論為直接或間接證據，均須達於通常一般
    之人均不致有所懷疑，而得確信其為真實之程度，始得據為
    有罪之認定，若其關於被告是否犯罪之證明未能達此程度，
    而有合理懷疑之存在，致使無從形成有罪之確信，根據「罪
    證有疑，利於被告」之證據法則，即不得遽為不利被告之認
    定，亦有最高法院76年台上字第4986號判例可稽。其以情況
    證據（即間接證據）斷罪時，尤須基於該證據在直接關係上
    所可證明之他項情況事實，本乎推理作用足以確證被告有罪
    ，方為合法，不得徒憑主觀上之推想，將一般經驗有利被告
    之其他合理情況逕予排除，此觀諸最高法院32年上字第67號
    判例意旨亦彰彰甚明。
三、公訴意旨認被告二人涉有上開詐欺、背信之罪嫌，無非以上
    開事實已據告訴人甲○○指訴綦詳，而上開契約之簽訂亦經
    被告二人坦承無誤，復有上開契約書、登記謄本、切結書及
    臺灣雲林地方法院98年度訴字第404 號民事判決在卷可參等
    情，資為依據。
四、惟按刑法第339 條第1 項之詐欺罪，必須行為人自始基於不
    法所有之意圖，以詐術使人交付財物，始能構成，所謂以詐
    術使人交付，必須被詐欺人因其詐術而陷於錯誤，若其所用
    方法，不能認為詐術，亦不致使人陷於錯誤，即不構成該罪
    ；又如被告於出賣土地後翻悔不賣，係違反契約之民事問題
    ，不得謂為詐欺，買主如因此受有損害，儘可提起民事訴訟
    請求賠償，最高法院46年台上字第260 號、47年台上字第14
    48號分別著有判例可資參照。至於民事債務當事人間，若有
    未依債務本旨履行給付之情形，在一般社會經驗而言，原因
    非一；其因不可歸責之事由無法給付，或因合法得對抗他造
    主張抗辯而拒絕給付，甚至債之關係成立後，始行惡意遲延
    給付，皆有可能，非必出於自始無意給付之詐欺犯罪一端；
    又刑事被告依法不負自證無罪之義務，故在別無積極證據之
    情形下，自難違反刑事訴訟法第154 條之規定，以被告單純
    債務不履行之狀態，推定被告自始即有不法所有之意圖而施
    用詐術。經查：
    (一)依本件被告丙○○與告訴人甲○○所簽訂，並由被告乙○○擔任連帶保證人之土地買賣借貸約定書觀之，本件係由
      於被告丙○○對於系爭土地有優先承買權，但無資力，故
      由告訴人甲○○先行出資552 萬元，以被告丙○○之名義
      行使優先承買權購買系爭土地並登記在被告丙○○之名下
      ，而由被告丙○○簽發面額為552 萬元之本票並交由被告
      楊朝亮背書後交付告訴人甲○○作為擔保；被告丙○○並
      委任告訴人甲○○辦理產權移轉登記、設定抵押權最高限
      額1 千萬元及不定期地上權之設定，又為辦理上開手續，
      被告丙○○並應將戶籍謄本、印鑑、印鑑證明書、身分證
      等證件交付告訴人甲○○，配合辦理有權登記予被告丙○○，所有權狀則應由告訴人甲○○收執，再辦理抵押權、
      地上權設定登記予告訴人。並約定系爭土地所有權信託登
      記於被告丙○○名下，告訴人要求返還登記或登記予第三
      人時，被告丙○○須於半個月之內配合辦理完畢，如有藉
      故不予配合，被告二人須共同償付告訴人借資金額之一半
      做為懲罰性賠償等情，有上開土地買賣借貸契約書一份在
      卷可按（見98年度他字第5805號卷第7 －8 頁），且為被
      告二人及告訴人所均不爭執，首堪認屬實在。是以本件系
      爭土地固係由告訴人出資552 萬元購買而信託登記於被告
      丙○○名下，惟告訴人依約定已取得同額之本票作為擔保
      ，且系爭土地之所有權狀暨被告丙○○之戶籍謄本、印鑑
      、印鑑證明書、身分證等證件均交由告訴人收執，而告訴
      人持有上開證件，已得自行持以辦理系爭土地之所有權移
      轉登記，亦得聲請本票裁定以強制執行，此業據證人即告
      訴人於本院審理中證述無訛（見本院卷第68、69頁），準
      此以觀，本件契約對於告訴人之債權保障已甚為週到。況
      且，依證人即告訴人於本院審理中證稱：我記得本件是在
      98 年 的母親節當天簽約的，好像是98年5 月12日，當時
      就擬了一份草約給被告乙○○，被告丙○○當時也有到場
      ，98 年5月13日被告乙○○親自到台中裕元花園酒店找我
      ，我們約在那裡，被告乙○○要求我務必保證回賣祖厝所
      在基地一百坪，所以我也簽了覺書給他，98年5 月17日我
      們約在我位於臺北縣中和市○○路42號之2 的4 樓的住家
      ，我在電腦內詳細製作契約書，整整一個下午簽訂契約，
      被告二人還在我家吃晚餐等語觀之，本件契約書之條款原
      係由告訴人所草擬，嗣經雙方多日考慮後，相約於告訴人
      家中，由告訴人在其電腦上製作完成，其過程費時一個下
      午之久，再由雙方正式簽訂。是以本件「土地買賣借貸約
      定書」之條款既係由告訴人親自詳細擬定，並非由被告二
      人主動提出，於此情形下自難認被告二人有何締約詐欺可
      能。
    (二)告訴人甲○○雖另指稱：本件締約當時，被告二人表示系
      爭土地上有英業達公司之租約，可以收取租金，故伊始願
      出資購買系爭土地，不料事後並無租約存在，亦無租金之
      收取，故認被告二人於締約之初確有締約詐欺云云。惟查
      ：依前開土地買賣借貸約定書第貳、六、(一)點所載，雙方
      約定被告二人應確定系爭土地有上開與英業達公司租賃契
      約及租金收入之存在，如有虛假，地上物全部（含祖厝）
      均無償點交予乙方，做為賠償，並願逕受強制執行，如有
      抗辯或拒絕履行，願給付貳佰萬元整做為懲罰性賠償等情
      （見同上他字卷第7 －8 頁）。由此可見締約雙方已就系
      爭土地與英業達公司之租賃關係是否存在或存續，約定相
      關之賠償條款，告訴人顯然已就此一事由詳予考慮並訂入
      契約條款之中，資為依據。依此觀之，已難認被告二人於
      締約時有何詐欺使告訴人陷於錯誤之情事。此外，系爭土
      地暨其上建物確曾由被告乙○○與英業達公司簽訂不動產
      租賃契約增補條款，約定租賃期間更新為自97年5 月1 日
      至106 年4 月30日，嗣又另由被告二人及訴外人楊力瑋與
      英業達公司簽定不動產租賃合約（含系爭土地及其上建物
      ），約定租賃期間係自西元2009年9 月1日 至2010年8 月
      31日等情，亦有前開不動產租賃契約增補條款及不動產租
      賃合約各一份在卷可考（見同上他字卷第31－35頁），益
      徵系爭土地確實與英業達公司存在一定之租賃關係，至於
      事後英業達公司不願再就系爭土地簽訂為期十年之租約，
      或其換約、給付租金有遲延等情事，均非被告二人於與告
      訴人締約當時所得事前知悉或控制，自不能認被告二人與
      告訴人締約之初有何詐欺之情事。
    (三)再者，依本件土地買賣借貸約定書之內容以觀，並未明訂
      告訴人得就系爭土地辦理預告登記，且就告訴人所簽具之
      切結書內容觀之，亦僅明文記載「丙○○先生交付之戶籍
      謄本、印鑑、印鑑證明書、身分證等證件係交付立書人（
      即告訴人）辦理土地所有權、抵押權、地上權設定登記，
      立書人不可做為其他用途」等語（見同上他字卷第29頁）
      ，亦未載明得辦理預告登記之意旨。是以本件告訴人於98
      年6 月17日對系爭土地所為預告登記予第三人李常易一事
      ，因告訴人為系爭土地之實際所有人，於實質上或不致於
      影響被告二人之權利，惟本件告訴人於未明文約定之情形
      下持用被告丙○○之證件辦理預告登記是否全無爭議，尚
      非無疑。被告二人並非法律專業人士，對於不動產「預告
      登記」之相關規定或法律效果未必能有所了解，渠二人乍
      見系爭土地出現預告登記予李常易之記載，心生疑懼，而
      對告訴人移轉所有權登記之請求予以拒絕，或係出於法規
      之不了解所致，縱因此而需負民事上違約賠償之責任，亦
      難遽此推論認被告二人於締約之初即有詐欺告訴人之意思
      ，其理甚明。
    (四)綜上所述，本件被告二人與告訴人間就系爭土地所致生之
      前開糾紛，要屬債務不履行之民事上糾葛，依前揭事證以
      觀，尚難認被告二人於締約之初有何詐欺之犯意或對告訴
      人施用何種詐術，而致告訴人有陷於錯誤之情形，自難遽
      以詐欺之罪責相繩。
四、又按，背信罪之成立，以處理他人事務之人，有圖自己或第
    三人得不法利益，或圖加損害於本人之意思，而故為違背其
    任務之行為為要件；又所謂信託行為，係指委託人授與受託
    人超過經濟目的之權利，而僅許可其於經濟目的範圍內行使
    權利之法律行為而言，就外部關係言，受託人固有行使超過
    委託人所授與之權利，就委託人與受託人之內部關係言，受
    託人仍應受委託人所授與權利範圍之限制。上訴人等將系爭
    土地彼等應有部分信託登記為被告所有，如果屬實，除非被
    告有違反信託行為，例如將受託物出賣或處分，或為其他減
    損受託物價值之行為，應成立背信罪外，否則僅單純否認有
    信託契約存在，或於信託契約終止後，不將受託物返還，應
    只係民法債務不履行問題，要與背信罪無涉。（最高法院22
    年上字第3537號判例、85年台上字第2104號判決意旨參照）
    經查：本件告訴人確係將系爭土地信託登記在被告丙○○名
    下，雙方並約定被告丙○○應於受請求時起15日內配合辦理
    將系爭土地移轉登記予告訴人或告訴人所指定之第三人等情
    無訛，業見前述。惟本件被告二人之所以拒絕告訴人移轉登
    記之請求，係因渠二人主觀上認為告訴人先前對系爭土地所
    為之預告登記行為係屬違約，而主張同時履行抗辯，縱認被
    告二人前揭民事上之抗辯為無理由（詳如臺灣雲林地院98年
    度訴字第404 號民事判決），被告二人之行為並非將系爭土
    地出賣、處分或為其他減損受託物價值之行為，而僅係告訴
    人主張信託關係終止時，被告拒絕返還信託物之行為。參照
    前開說明，本件應係民法債務不履行之問題，尚與背信罪之
    構成要件有間。
六、據上所陳，本件依調查所得證據尚不足以證明被告二人確有
    詐欺或背信之犯行，此外復查無其他積極證據足資證明被告
    有公訴人所指犯行，揆諸首開說明，因不能證明被告二人犯
    罪，自均應為無罪之諭知。
據上論斷，應依刑事訴訟法第301條第1項，判決如主文。
本件經檢察官林常智到庭執行職務。
中    華    民    國    99    年    6     月    30    日
            刑事第二十一庭審判長法  官  陳信旗
                                法  官  俞秀美
                                法  官  許映鈞
以上正本證明與原本無異
如不服本判決應於送達後10日內向本院提出上訴狀
                                書記官  蔡一如
中    華    民    國    99    年    6     月    30    日

司法院資訊處製作；財團法人民間司法改革基金會備份。
